臺灣板橋地方法院民事判決　　　　　　100年度重訴字第101號
原　　　告　邱詠婷
訴訟代理人　李富湧律師
被　　　告　黃照子黃發之繼承.
　　　　　　黃凱生黃發之繼承.
　　　　　　黃凱陽黃發之繼承.
　　　　　　黃美麗黃發之繼承.
　　　　　　黃美玉黃發之繼承.
　　　　　　黃豐茂黃發之繼承.
　　　　　　黃豊清黃發之繼承.
　　　　　　黃豐浪黃發之繼承.
　　　　　　周黃玉雲黃發之繼.
　　　　　　王黃阿銀黃媽顧之.
　　　　　　陳黃月娥黃媽顧之.
上11人共同
訴訟代理人　蕭玉杉律師
被　　　告　黃延益（黃媽顧之繼承人）
　　　　　　鄭雲嬌（黃王牽之繼承人）
兼上1人
訴訟代理人　鄭豊雄（黃王牽之繼承人）
被　　　告　黃士懿（黃王牽之繼承人）
　　　　　　黃柏樺（黃王牽之繼承人）
　　　　　　黃千營（黃王牽之繼承人）
兼上2人
法定代理人　李子儀（黃王牽之繼承人）
訴訟代理人　賴耀凱
被　　　告　黃也芳（黃王牽之繼承人）
　　　　　　黃淑菁（黃王牽之繼承人）
上1人訴訟
代　理　人　賴耀凱
被　　　告　詹明玲（黃王牽之繼承人）
　　　　　　黃家卉（黃王牽之繼承人）
　　　　　　黃昭仁（黃王牽之繼承人）
兼上3人共同
訴訟代理人　黃靖媛（黃王牽之繼承人）
　　　　　　黃彩雲（黃王牽之繼承人）
上列當事人間請求塗銷地上權登記事件，經本院於民國100 年7
月14日言詞辯論終結，判決如下：
    主  文
原告之訴駁回。
訴訟費用由原告負擔。
    事實及理由
甲、程序方面：
    被告黃延益、黃士懿及黃也芳等3人經合法通知，未於言詞
    辯論期日到場，核無民事訴訟法第386條列各款情形，爰依
    原告聲請，由其一造辯論而為判決。
乙、實體方面：
  一、原告主張：
    (一)按地上權未定有期限者，存續期間逾20年或地上權成立之
      目的已不存在時，法院得因當事人之請求，斟酌地上權成
      立之目的、建築物或工作物之種類、性質及利用狀況等情
      形，定其存續期間或終止其地上權，民國99年2月3日修正
      公布之民法第833條之1定有明文。
    (二)原告為坐落如附表所示系爭3筆土地之共有人，權利範圍
      均為40分之19，依台北縣政府98年3月26日北府地籍字第0
      9802272251號公告，系爭3筆土地屬地籍清理清查辦法第3
      條第7款之土地，且系爭3筆土地登記有地上權，均如附表
      備考欄所示。
    (三)系爭3筆土地依內政部85年1月15日台（85）內地字第8416
      170號函，因辦理土地重劃，地上權未確定，且原土地上
      之建物、工作物，地上權人或實際占有使用人，業已領取
      各項補償費及獎勵金完畢，系爭土地上已無任何建築改良
      物或其他工作物，有台北縣新莊地政事務所辦理地籍清理
      地上權勘測通知可證。依辦理地籍清理條例第29條規定：
      「中華民國45年12月31日以前登記之地上權，未定期限，
      且其權利人住所不詳或行蹤不明，而其土地上無建築改良
      物或其他工作物者，土地所有權人得申請塗銷登記，由登
      記機關公告3個月，期滿無人異議，塗銷之。」系爭土地
      符合上揭法條之規定，惟因已逾申請登記之期間（民國98
      年3月31日起至99年3月31日止，共1年），不得已而提起
      本訴，請求准予將如附表所示土地上設定之地上權予以終
      止。
    (四)系爭如附表所示土地之地上權既經鈞院依法終止後，系爭
      土地上地上權登記之存在，已對原告所有權造成妨害，原
      告自得依民法第767條之規定，請求被告將上開地上權登
      記予以塗銷。
    (五)訴之聲明：
      請鈞院將如附表所示土地之地上權予以終止。
      被告應將如附表所示土地設定之地上權登記予以塗銷。
  二、被告黃照子、黃凱生、黃凱陽、黃美麗、黃美玉、黃豐茂
      、黃豊清、黃豐浪、周黃玉雲、王黃阿銀、陳黃月娥、鄭
      雲嬌及鄭豊雄等人則以下列陳詞置辯：
    (一)系爭3筆土地依新北市政府98年3月26日北府地籍字第0980
      2272251號公告，屬新北市政府清理45年12月31日以前登
      記（本件被繼承人黃發部分之登記日期：空白）之未定期
      限地上權之土地，土地所有權人得依規定申請塗銷登記，
      而依辦理地籍清理條例第29條規定：「中華民國45年12月
      31日以前登記之地上權，未定期限，且其權利人住所不詳
      或行蹤不明，而其土地上無建築改良物或其他工作物者，
      土地所有權人得申請塗銷登記，由登記機關公告三個月，
      期滿無人異議，塗銷之」，是依上開新北市政府公告及辦
      理地籍清理條例第29條之規定，需於98年3月31日起至99
      年3月31日止一年間內，土地所有權人應檢附地上權人在
      該土地上確無建築改良物或其他工作物之土地複丈成果圖
      ，及足資證明地上權人住址不詳或行蹤不明之文件，始得
      申請塗銷登記，如土地所有權人屆期未向該管土地登記機
      關申請登記者，維持原登記。經查，本件地上權人黃發之
      繼承人並無住址不詳或行蹤不明之情形，顯不符合得申請
      塗銷登記之要件，且已逾公告得申請登記之期間。
    (二)系爭3筆土地雖已無建築改良物或其他工作物，然本件被
      告均未領得原告起訴狀所指之各項補償費及獎勵金，原告
      就此並未舉證以實其說。又本件地上權成立之目的，是否
      已不存在，自應由原告就此有利於己之事實負舉證之責。
    (三)答辯聲明：原告之訴駁回。
  三、被告黃柏樺、黃千營、李子儀、黃也芳（未於最後言詞辯
      論到場，但據先前之聲明及陳述）、黃淑菁、詹明玲、黃
      靖媛、黃家卉、詹明玲及黃彩雲等人則抗辯稱：系爭土地
      上之地上權係祖先留下來的權利，黃王牽之地上權仍然存
      在，不應終止及塗銷。並答辯聲明：原告之訴駁回。
  四、被告黃延益、黃士懿未於言詞辯論期日到場，亦未提出書
      狀作何聲明或陳述。
  五、本件原告主張伊係如附表所示系爭3筆土地之共有人之一
      ，權利範圍40分之19，而系爭3筆土地前於92年6月4日辦
      妥土地重劃登記，重劃前為南勢埔段頭湖小段56地號土地
      ，系爭3筆土地全部於重劃前分別設定地上權予被告之被
      繼承人黃發、黃媽顧及黃王牽等3人（設定內容詳如附表
      備考欄所示），而被告黃照子、黃凱生、黃凱陽、黃美麗
      、黃美玉、黃豐茂、黃豊清、黃豐浪、周黃玉雲等人為地
      上權人黃發之繼承人；被告王黃阿銀、陳黃月娥、黃延益
      為地上權人黃媽顧之繼承人；被告鄭雲嬌、鄭豊雄、黃士
      懿、、黃柏樺、黃千營、李子儀、黃也芳、黃淑菁、詹明
      玲、、黃靖媛、黃家卉、黃昭仁、黃彩雲則為地上權人黃
      王牽之繼承人及再轉繼承人之事實，為被告等人所不爭，
      並有原告提出系爭3筆土地不動產登記簿謄本、地上權人
      黃發、黃媽顧及黃王牽之除戶戶籍謄本、繼承系統表、被
      告等人戶籍謄本等件為證，自堪信為真實。
  六、按「地上權未定有期限者，存續期間逾20年或地上權成立
      之目的已不存在時，法院得因當事人之請求，斟酌地上權
      成立之目的、建築物或工作物之種類、性質及利用狀況等
      情形，定其存續期間或終止其地上權」，99年2月3日修正
      公布之民法第833條之1定有明文；另「修正之民法第833
      之1規定，於民法物權編中華民國99年1月5日修正之條文
      施行前未定有期限之地上權，亦適用之」民法物權編施行
      法第13條之1亦有明定。又此項請求係由法院變更原物權
      之內容或終止地上權，在性質上為形成之訴，應以形成判
      決為之。此為修正條文之立法理由所明載。本件原告爰依
      上開規定請求法院判准終止地上權，惟依原告主張被告等
      人之被繼承人黃發、黃媽顧及黃王牽就系爭3筆土地設定
      之地上權，係就系爭土地全部而非原告所有應有部分成立
      地上權，且終止地上權之形成判決，乃係原告要求法院以
      判決創設、變更或消滅一定法律關係之訴訟，故終止地上
      權判決一經確定，當事人間設定地上權物權契約之關係即
      形消滅；另終止地上權設定之物權契約關係，類推適用民
      法第258條第2項及第263條之規定，亦應以系爭土地之全
      體共有人一併起訴，始得對地上權物權契約之兩造當事人
      發生效力，原告逕以系爭土地共有人之一起訴請求本院終
      止系爭土地全體共有人與被告等人間之地上權物權契約關
      係，於法無據。
  七、按地上權消滅後，無論期消滅之原因為何，地上權人自負
      有塗銷地上權登記之義務，此法理所當然，民法就此雖未
      有明文，仍應為肯定之解釋。又地上權人塗銷，性質上乃
      不動產物權之處分行為，於繼承人因繼承取得地上權之情
      形，依民法第759條之規定，非經辦理繼承登記，無從為
      地上權之塗銷登記。本件原告爰依民法第833條之1規定請
      求本院判決准予終止系爭3筆土地之地上權，地上權經終
      止後，再請求地上權人之繼承人即被告等人另為地上權之
      塗銷登記，揆諸上開說明，原告既請求被告等人塗銷系爭
      3筆土地上之地上權登記，在未先行或同時聲明請求被告
      等人就系爭土地上之地上權辦理繼承登記之前，逕為訴請
      被告等人塗銷登記，洵非有據。
  八、本件事證已臻明確，兩造所為之其他陳述、主張並所提之
      證據，經審酌後，認均與本件之結論無涉，爰不一一論述
      ，併此敘明。
  九、訴訟費用負擔之依據：民事訴訟法第78條。
中    華    民    國    100   年    7     月    18    日
                  民事第三庭    法  官  張紫能
以上正本係照原本作成
如對本判決上訴，須於判決送達後20日內向本院提出上訴狀
中    華    民    國    100   年    7     月    18    日
                                書記官  蔡佳容
~T30X0L2
┌────────────────────────────────────────────────────────────┐
│附表                                                                                                                    │
├─┬─────────────────────────┬─┬──────┬───────┬───────────────┤
│編│      土          地          坐          落      │地│面        積│權          利│                              │
│  ├───┬────┬───┬───┬────────┤  ├──────┤              │      備              考      │
│號│縣  市│鄉鎮市區○  段  ○○  段│  地        號  │目│  平方公尺  │範          圍│                              │
├─┼───┼────┼───┼───┼────────┼─┼──────┼───────┼───────────────┤
│１│新北市│林口區  │力行  │      │114             │空│960.60      │全部          │地上權登記內容：              │
│  │      │        │      │      │                │白│            │              │黃發：收件年期：民國38年      │
│  │      │        │      │      │                │  │            │              │      登記日期：空白          │
│  │      │        │      │      │                │  │            │              │      權利範圍：全部          │
│  │      │        │      │      │                │  │            │              │      權利價值：空白          │
│  │      │        │      │      │                │  │            │              │      存續期限：不定期限      │
│  │      │        │      │      │                │  │            │              │      地租：空白              │
│  │      │        │      │      │                │  │            │              │      設定權利範圍：153.12平方│
│  │      │        │      │      │                │  │            │              │                    公尺      │
│  │      │        │      │      │                │  │            │              │黃媽顧：登記日期：39年4月24日 │
│  │      │        │      │      │                │  │            │              │        權利範圍：全部        │
│  │      │        │      │      │                │  │            │              │        權利價值：空白        │
│  │      │        │      │      │                │  │            │              │        存續期限：不定期限    │
│  │      │        │      │      │                │  │            │              │        地租：空白            │
│  │      │        │      │      │                │  │            │              │        設定權利範圍：143.80平│
│  │      │        │      │      │                │  │            │              │                      方公尺  │
│  │      │        │      │      │                │  │            │              │黃王牽：登記日期：39年4月24日 │
│  │      │        │      │      │                │  │            │              │        權利範圍：全部        │
│  │      │        │      │      │                │  │            │              │        權利價值：空白        │
│  │      │        │      │      │                │  │            │              │        存續期間：空白        │
│  │      │        │      │      │                │  │            │              │        地租：空白            │
│  │      │        │      │      │                │  │            │              │        設定權利範圍：106.28平│
│  │      │        │      │      │                │  │            │              │                      方公尺  │
├─┼───┼────┼───┼───┼────────┼─┼──────┼───────┼───────────────┤
│２│新北市│林口區  │力行  │      │115             │空│241.46      │全部          │地上權登記內容：              │
│  │      │        │      │      │                │白│            │              │黃發：收件年期：民國38年      │
│  │      │        │      │      │                │  │            │              │      登記日期：空白          │
│  │      │        │      │      │                │  │            │              │      權利範圍：全部          │
│  │      │        │      │      │                │  │            │              │      權利價值：空白          │
│  │      │        │      │      │                │  │            │              │      存續期限：不定期限      │
│  │      │        │      │      │                │  │            │              │      地租：空白              │
│  │      │        │      │      │                │  │            │              │      設定權利範圍：153.12平方│
│  │      │        │      │      │                │  │            │              │                    公尺      │
│  │      │        │      │      │                │  │            │              │黃媽顧：登記日期：39年4月24日 │
│  │      │        │      │      │                │  │            │              │        權利範圍：全部        │
│  │      │        │      │      │                │  │            │              │        權利價值：空白        │
│  │      │        │      │      │                │  │            │              │        存續期限：不定期限    │
│  │      │        │      │      │                │  │            │              │        地租：空白            │
│  │      │        │      │      │                │  │            │              │        設定權利範圍：143.80平│
│  │      │        │      │      │                │  │            │              │                      方公尺  │
│  │      │        │      │      │                │  │            │              │黃王牽：登記日期：39年4月24日 │
│  │      │        │      │      │                │  │            │              │        權利範圍：全部        │
│  │      │        │      │      │                │  │            │              │        權利價值：空白        │
│  │      │        │      │      │                │  │            │              │        存續期間：空白        │
│  │      │        │      │      │                │  │            │              │        地租：空白            │
│  │      │        │      │      │                │  │            │              │        設定權利範圍：106.28平│
│  │      │        │      │      │                │  │            │              │                      方公尺  │
├─┼───┼────┼───┼───┼────────┼─┼──────┼───────┼───────────────┤
│３│新北市│林口區  │力行  │      │122             │空│330.59      │全部          │地上權登記內容：              │
│  │      │        │      │      │                │白│            │              │黃發：收件年期：民國38年      │
│  │      │        │      │      │                │  │            │              │      登記日期：空白          │
│  │      │        │      │      │                │  │            │              │      權利範圍：全部          │
│  │      │        │      │      │                │  │            │              │      權利價值：空白          │
│  │      │        │      │      │                │  │            │              │      存續期限：不定期限      │
│  │      │        │      │      │                │  │            │              │      地租：空白              │
│  │      │        │      │      │                │  │            │              │      設定權利範圍：153.12平方│
│  │      │        │      │      │                │  │            │              │                    公尺      │
│  │      │        │      │      │                │  │            │              │黃媽顧：登記日期：39年4月24日 │
│  │      │        │      │      │                │  │            │              │        權利範圍：全部        │
│  │      │        │      │      │                │  │            │              │        權利價值：空白        │
│  │      │        │      │      │                │  │            │              │        存續期限：不定期限    │
│  │      │        │      │      │                │  │            │              │        地租：空白            │
│  │      │        │      │      │                │  │            │              │        設定權利範圍：143.80平│
│  │      │        │      │      │                │  │            │              │                      方公尺  │
│  │      │        │      │      │                │  │            │              │黃王牽：登記日期：39年4月24日 │
│  │      │        │      │      │                │  │            │              │        權利範圍：全部        │
│  │      │        │      │      │                │  │            │              │        權利價值：空白        │
│  │      │        │      │      │                │  │            │              │        存續期間：空白        │
│  │      │        │      │      │                │  │            │              │        地租：空白            │
│  │      │        │      │      │                │  │            │              │        設定權利範圍：106.28平│
│  │      │        │      │      │                │  │            │              │                      方公尺  │
└─┴───┴────┴───┴───┴────────┴─┴──────┴───────┴───────────────┘
~T64X4L25;